最高法院刑事判決　　　　　　九十四年度台上字第四九二四號
　　上　訴　人　戊○○
　　　　　　　　　　　　送達代.
　　　　　　　　　　　　○○路.
　　　　　　　　乙○○
　　　　　　　　丙○○
　　　　　　　　　　　　25號.
　　　　　　　　甲○○
　　　　　　　　　　　　號
　　　　　　　　丁○○
　　　　　　　　　　　　號
　　上 列一 人
　　選任辯護人　劉佳田律師
上列上訴人等因違反貪污治罪條例案件，不服台灣高等法院台中
分院中華民國九十二年十一月十三日第二審更審判決（九十二年
度重上更(二)字第三０號，起訴案號：台灣台中地方法院檢察署八
十四年度偵字第三五一一號、第四三０九號、第九０一四號、第
四０二九號、第七六八五號），提起上訴，本院判決如下：
    主  文
原判決關於戊○○、乙○○、丙○○、甲○○、丁○○部分撤銷
，發回台灣高等法院台中分院。
    理  由
本件原判決認定：(一)、上訴人戊○○係台北市稅捐稽徵處大安分
處財產稅股稅務員，承辦台北市大安區房屋稅（里別：德安、仁
慈、民輝）、地價稅（里別：德安、仁慈、民輝、育才）之稽徵
，及催徵報表編造工作，調閱台北市納稅義務人房屋稅及地價稅
課稅之財產資料，亦為其主管之事務，為依據法令從事公務之人
員，黃紫雲（經原審法院判刑確定）則為其同居女友（現為夫妻
）。渠二人明知個人財產（房屋、土地，以下同）資料係屬國防
以外之機密，非因機關公務所需或利害關係人，不得任意調取。
詎渠等竟基於洩密、就戊○○主管之事務直接圖利之概括犯意聯
絡，明知台北市○○區○○街一七一巷一弄二十號四樓三友徵信
社負責人劉盛豐（因洩密罪經原審法院更(一)審判處其有期徒刑一
年三月確定），向其價購之個人財產資料，係應徵信社客戶之委
託代查，乃基於與劉盛豐共同洩漏該項國防以外應秘密資料之犯
意聯絡，進行提供資料圖利。自民國八十三年八月間某日起至八
十四年二月八日止，連續由劉盛豐先將待查之對象身分證號碼傳
真至黃紫雲在戊○○上班之台北市稅捐稽徵處大安分處同棟大樓
所租用之辦公室給黃紫雲，轉交戊○○，或由劉盛豐直接以電話
告知戊○○後，再由戊○○將台北市稅捐稽徵處建檔儲存於電腦
中主機之待查對象個人財產資料，以身分證字號叫出，抄寫後，
透過黃紫雲傳真或親自交給劉盛豐，劉盛豐再將該項資料轉交委
託調查之客戶牟利，而共同連續洩漏關於中華民國國防以外應秘
密之文書。劉盛豐委託戊○○、黃紫雲代查得並交付之個人財產
資料計有七十七件，每件支付報酬新台幣（下同）二百元，戊○
○、黃紫雲共同連續直接圖得一萬五千四百元之不法所得。黃紫
雲、劉盛豐二人於偵查中對上情自白不諱。(二)、上訴人乙○○為
台中市稅捐稽徵處財產稅助理稅務員，負責地價稅業務，主管財
產稅之納稅資料，蔡松雄（經原審法院另案判刑確定）則為同處
法務課員工，均為依據法令從事公務之人員；上訴人丙○○則為
台中市中山地政事務所測量工，乙○○、蔡松雄、丙○○明知個
人財產資料係屬國防以外之機密，仍共同基於就乙○○主管之事
務直接圖利及與劉盛豐共同洩密之概括犯意聯絡，連續由劉盛豐
以傳真機通知丙○○待查對象之身分證字號，於八十三年二月至
十二月間，係由丙○○將該項身分證字號交蔡松雄轉交乙○○，
八十三年十二月以後則由丙○○直接交付乙○○，乙○○即利用
其職務上得以接觸並操作電腦終端機之機會，將待查之個人財產
資料叫出，抄寫後，交蔡松雄或丙○○，丙○○再將該項資料交
付劉盛豐轉交委託三友徵信社調查之客戶牟利，而共同連續洩漏
關於中華民國國防以外應秘密之文書。劉盛豐應允每件付一千元
報酬，每月結算，由劉盛豐將匯票郵寄至丙○○台中市○○區○
○路七七０巷廿五號住處，由其不知情之妻葉美玉收受，丙○○
提領現款後，於八十三年二月二十日起至八十四年一月二十七日
止，或透過蔡松雄在台中市稅捐稽徵處轉交款項給乙○○，或由
丙○○本人在台中市稅捐稽徵處直接交予乙○○，劉盛豐並交付
所有全祿七００三Ｍ型電話傳真機一部給丙○○以方便傳遞資料
之用。乙○○共直接圖得十萬八千元之不法所得，丙○○則直接
圖得二十二萬二千元之不法所得。乙○○、丙○○均於偵查中對
上情自白不諱。(三)、上訴人甲○○為中區電信管理局（現已改為
中華電信股份有限公司台灣中區電信公司）工務處第二線路中心
技術員，負責裝移機訂線及桿線遷移業務，調取用戶電話使用人
裝機地址等資料係其主管之事務，為依據法令從事公務之人員。
八十二年底起，經友人介紹認識台中市國仲徵信社負責人林西飛
（因洩密罪經原審法院更(一)審判處其有期徒刑五月確定）後，明
知電話使用人裝機地址之資料，係屬國防以外之機密，依該局「
處理公眾查詢市內電話用戶名稱或地址實施要點」之規定，非因
機關公務所需不得任意調取，林西飛卻商請甲○○對於其主管且
應保密之電話使用人裝機地址資料予以提供，並由林西飛支付報
酬。甲○○明知林西飛委託代查上述電話使用人之裝機地址資料
，係其轉供客戶收取報酬牟利之用。仍基於圖利及與林西飛共同
洩漏國防以外應秘密資料之概括犯意聯絡，自八十二年底起至八
十四年二月八日止，連續由林西飛接受客戶委託電話查址，再由
林西飛將待查之電話號碼告知甲○○，甲○○則於上班時間，利
用辦公室之電腦查悉相關資料，以電話轉告林西飛，林西飛則將
該項資料轉交客戶，而共同連續洩漏關於中華民國國防以外應秘
密之文書。林西飛每件付甲○○報酬二百元、五百元不等，八十
三年六月後，因查詢上開資料需輸入員工代號及密碼，提供上開
資料之報酬即提高至每件一千元，甲○○前後連續合計圖得十萬
元之不法所得。甲○○於偵查中自白上情。(四)、上訴人丁○○為
台中市警察局第三分局合作派出所警員，負責警勤區之各項警察
業務，調取個人前科、入出境、車籍、重點人口資料為其主管之
事務，為依據法令從事公務之人員；緣台中市中邦徵信社負責人
劉振聲、張愛玲（因洩密罪經原審法院均判處有期徒刑六月確定
）夫婦與丁○○係堂兄弟關係，陳玟利則為丁○○之女友。丁○
○、陳玟利、劉振聲、張愛玲明知警政署電腦檔案中之個人前科
、入出境、車籍、重點人口等資料，係屬國防以外之機密，非因
機關公務所需或利害關係人不得任意調取，丁○○、陳玟利亦明
知劉振聲、張愛玲所委託代查之特定人上述機密資料，係其轉供
客戶收取報酬之用，該二人仍基於共同就丁○○主管之事務直接
圖利及與劉振聲、張愛玲共同洩漏國防以外應秘密資訊之概括犯
意，自八十三年八月起至八十四年二月八日止，連續由劉振聲夫
妻將待查詢之姓名及身分證字號，以電話或傳真至陳玟利之辦公
室，陳玟利再轉告丁○○，丁○○則利用當班時間，將所要查詢
之資料利用警用電腦叫出並列印後，再交由陳玟利轉交給劉振聲
夫妻，劉振聲夫妻再將之轉交客戶，而共同連續洩漏關於中華民
國國防以外之秘密，八十三年十二月廿五日張愛玲交付一萬三千
二百元給陳玟利，由陳玟利轉交丁○○，二人共同花用，而共同
連續圖得該一萬三千二百元之不法所得。陳玟利於偵查中對上情
自白不諱等情，因而撤銷第一審關於上訴人戊○○、乙○○、丙
○○、甲○○、丁○○五人（下稱上訴人五人）部分之判決，改
判依牽連犯規定，從一重論處戊○○、乙○○、丙○○、丁○○
四人共同連續依據法令從事公務之人員對於主管之事務，直接圖
利罪刑，論處甲○○連續依據法令從事公務之人員，對於主管之
事務，直接圖利罪刑，固非無見。
惟查：(一)上訴人五人行為後，貪污治罪條例第六條第一項第四款
圖利罪處罰之規定，除於八十五年十月二十三日修正公布外，復
於九十年十一月七日再次修正公布，後一次之修正，並對犯罪構
成要件加以變更。原審審判時，為新舊法之比較適用，自應併將
後一次之修正規定，併為比較。亦即應先審認上訴人五人之行為
，依後一次修正規定之犯罪構成要件，是否亦構成犯罪，倘認亦
構成犯罪時，再綜合比較行為時法、中間時法及裁判時法，而適
用最有利於行為人之法律，如此適用法律，始為合法。詎原審審
判時漏未審酌及此，即漏未審酌說明上訴人五人之行為，依後一
次之修正規定，是否亦成立犯罪，並將該次修正規定列入新舊法
比較適用之範圍，其法律適用，自有未合。(二)原判決認定戊○○
係台北市稅捐稽徵處大安分處財產稅股稅務員，負責承辦台北市
大安區德安等里之房屋稅、地價稅之稽徵，及催徵報表編造之工
作，乙○○為台中市稅捐稽徵處助理稅務員，負責地價稅稽徵業
務，甲○○原為交通部中區電信管理局工務處第二線路中心技術
員，負責承辦裝移機、訂線及桿線遷移業務，丁○○為台中市警
察局第三分局合作派出所警員，負責承辦警勤區內各項警察業務
，則渠等縱有違背法令，分別將前揭渠等依職權得調閱，且應秘
密之個人財產資料、電話使用人裝機地址資料、個人前科、入出
境、車籍、重點人口資料，洩露於徵信社負責人劉盛豐、林西飛
、劉振聲、張愛玲等人，並收取錢款報酬之行為，因調閱上開應
秘密之資料，似非渠等原主管事務之範圍，渠等上揭圖利行為，
與對於主管之事務直接圖利行為，似尚有間，該等圖利行為，是
否屬於渠等對非主管或監督之事務，利用職權機會圖利之行為，
而不能遽認係屬於對於主管之事務直接圖利之行為，實仍有再詳
予勾稽研求之餘地。原審未詳查審酌及此，遽認上訴人五人所為
（其中丙○○係與乙○○共同犯罪），均構成對於主管之事務，
直接圖利犯罪，尚有未合。(三)又按測謊鑑定，形式上須符合測謊
之基本要件，如：經受測人同意進行測謊；測謊員須經良好之專
業訓練與相當之經驗；測謊儀器品質良好且運作正常；受測人身
心及意識狀態正常；測謊環境良好，無不當之外力干擾等，始可
能獲致正確之結論。又鑑定之經過及結果，應命鑑定人以言詞或
書面報告；上揭規定，為法院或檢察官囑託機關鑑定時所準用，
刑事訴訟法第二百零六條第一項、第二百零八條規定甚明。查戊
○○於八十四年五月十日於法務部調查局台中市調查站（下稱調
查站）接受測謊鑑定，檢驗通知書（附於八十四年度他字第一八
二號偵查卷第四十頁）僅記載係依控制問題法、混合問題法、緊
張高點法而為測謊檢驗，至於該次測謊有無符合上揭經施測人同
意、測謊員須經良好專業訓練與相當經驗等基本要件，則俱付闕
如，原審未查明審酌該次測謊是否具備上揭基本要件，遽併採為
論罪之佐證，亦有未合。(四)按被告以外之人於審判外之言詞或書
面陳述，除法律有規定者外，不得作為證據。九十二年二月六日
修正公布，同年九月一日施行之刑事訴訟法第一百五十九條第一
項定有明文。又按共同被告對於其他共同被告之案件而言，為被
告以外之第三人，本質上屬於證人，為確保被告對於證人之詰問
權，應使共同被告立於證人地位而為具結陳述，並接受被告之詰
問，其陳述始得作為認定被告犯罪事實之判斷依據，此觀司法院
大法官會議釋字第五八二號解釋意旨自明。本件原判決認定戊○
○犯行部分，係併以共同被告黃紫雲、劉盛豐於調查站之證述作
為證據，認定乙○○、丙○○犯行部分，係併以其二人及證人葉
美玉、劉盛豐於調查站之證述作為證據，認定甲○○犯行部分，
係併以林西飛於調查站之證述作為證據，認定丁○○犯行部分，
係併以陳玟利、劉振聲、張愛玲於調查站之證述作為證據，惟均
漏未審酌說明上揭共犯或證人於調查站之證述，究符合刑事訴訟
法何一規定而得採為認定事實之證據；又原審以共同被告於偵審
中證述為上訴人五人犯罪證據部分，亦未令該等共同被告於審判
中立於證人地位而為具結證述，或未令該等證人於具結證述後接
受上訴人之詰問，其以共同被告之陳述作為認定上訴人五人犯罪
事實之判斷依據部分，亦有未合。(五)原判決引據乙○○、丙○○
於偵審中供認犯罪之供述，認定乙○○、丙○○及蔡松雄基於共
同犯意聯絡及行為分擔，為前揭圖利等犯罪。查蔡松雄犯罪部分
，業經原審法院於九十年六月十九日以九十年度重上更(三)字第五
五號論處罪刑確定在案，該判決並認定蔡松雄與乙○○共同向丙
○○收取之報酬為一萬六千元。究其三人共同犯罪部分以及共同
圖利之錢款金額各為如何？乙○○或丙○○有無在偵查中自白，
因而查獲其他共犯（蔡松雄），而應適用最有利於其二人之中間
時法即八十五年十月二十三日修正公布之貪污治罪條例第六條第
一項第四款（或第五款）及依同條例第八條第二項後段「減輕或
免除其刑」之情形？原審漏未併調閱原審法院上揭蔡松雄確定判
決及該案卷詳予查明審酌，亦有未合。(六)戶籍法自八十六年五月
二十一日修正公布後，嗣於八十九年七月五日、九十三年一月七
日再為修正公布，原判決理由欄（原判決書第十三頁倒數第二行
）所引用之戶籍法第十一條第一項，乃八十六年五月二十一日修
正公布前之戶籍法（即上訴人五人行為時之戶籍法），原判決未
予明係八十六年五月二十一日修正公布前之戶籍法，亦不無疏
誤。以上或為上訴人五人上訴意旨所指摘，或為本院得依職權調
查之事項，應認原判決關於上訴人五人部分，仍有撤銷發回更審
之原因。原判決對於上訴人戊○○、丙○○不另為無罪諭知部分
，基於審判不可分之原則，應併予發回。
據上論結，應依刑事訴訟法第三百九十七條、第四百零一條，判
決如主文。
中　　華　　民　　國　九十四　年　　九　　月　　八　　日
                      最高法院刑事第十庭
                          審判長法官  陳　正　庸
                                法官  賴　忠　星
                                法官  王　居　財
                                法官  林　開　任
                                法官  林　立　華
      本件正本證明與原本無異
                                      書  記  官
中　　華　　民　　國　九十四　年　　九　　月　 十四 　日
                                                      Ｅ
